臺灣高等法院民事判決　九十一年度重上字第二六九號
　　上　訴　人　彰化商業銀行股份有限公司東基隆分行
　　法定代理人　鍾展鴻
　　訴訟代理人　游辰發
　　被　上訴人　甲○○
右當事人間清償借款事件，上訴人對於中華民國九十一年五月十七日臺灣基隆地方法
院九十一年度重訴字第二六號第一審判決提起上訴，本院判決如左：
　　主　　　文
原判決關於駁回上訴人後開第二項之訴及其假執行聲請部分之裁判均廢棄。
右開廢棄部分，被上訴人應給付上訴人新台幣柒佰參拾捌萬陸仟捌佰玖拾肆元，及自
民國八十九年一月十一日起至清償日止按年息百分之九‧二一五計算之利息，逾期在
六個月以內者，另按上開利率之百分之十，逾期六個月以上者，其超逾六個月部分，
按上開利率之百分之二十計付違約金。
第一審、第二審訴訟費用由被上訴人負擔。
本判決第二項於上訴人以新台幣貳佰肆拾陸萬貳仟元為被上訴人供擔保後得假執行，
被上訴人於假執行程序實施前，以新台幣柒佰參拾捌萬陸仟捌佰玖拾肆元預供擔保，
得免為假執行。
    事實及理由
一、上訴人主張：訴外人即主債務人葉益祥邀同原審被告張秀子、訴外人葉玟琪為連
    帶保證人，於民國八十八年三月八日，與上訴人成立消費借貸契約，約定借貸新
　　台幣七百五十萬元（下稱系爭借款），借款期間自八十八年三月十一日起至一百
　　零八年三月十一日止，利息按年息百分之九點二一五計付，遲延清償時，除仍按
　　上開利率計息外，逾期在六個月以內部分，另按上開利率百分之十，逾期六個月
　　以上者，其超逾六個月部分，按上開利率百之二十加計違約金，系爭借款已於同
　　月十一日交付葉益祥。嗣葉益祥於八十八年四月一日邀同被上訴人甲○○（原名
　　林宗銘）、張秀子、訴外人葉玟琪為連帶保證人，與上訴人訂定保證書（下稱系
　　爭保證書），約定就葉益祥現在（包括過去所負、現在尚未清償）及將來對於上
　　訴人所負之一切債務以本金一千萬元為限額暨其利息、遲延利息、違約金、損害
　　賠償，及其他從屬於主債務人之負擔，願與主債務人負連帶清償之責。而被上訴
　　人就上開保證書亦已親自簽名蓋章，雖其稱簽名蓋章時並無金額之填載云云，惟
　　此非事實，且其對主債人葉益祥所借貸之七百五十萬元並非不知情，嗣葉益祥於
　　八十八年四月一日再度申借一百二十萬，上訴人衡量放款風險及整合擔保品是否
　　充足之考量，於八十八年四月一日要求被上訴人及連帶保證人張秀子共同簽具系
　　爭保證書後同意核貸一百二十萬元予葉益祥，故其所稱系爭保證書只保證八十八
　　年四月一日借貸之一百二十萬元自非屬實。詎葉益祥未按期清償，自八十九年一
　　月十一日起，即未按期清償利息，計積欠本金七百三十八萬六千八百九十四元，
　　及自八十九年一月十一日起算之利息及違約金，迭經催討無效，爰依連帶保證之
　　法律關係，請求被上訴人甲○○、原審被告張秀子連帶給付葉益祥所積欠如原判
　　決所示之金額。並聲明(一)原判決關於被上訴人部分廢棄。(二)右開廢棄部分，被上
　　訴人應給付上訴人新台幣柒佰參拾捌萬陸仟捌佰玖拾肆元，及自民國八十九年一
　　月十一日起至清償日止按年息百分之九‧二一五計算之利息，逾期在六個月以內
　　者，另按上開利率之百分之十，逾期六個月以上者，其超逾六個月部分，按上開
　　利率之百分之二十計付違約金。(三)願供擔保請准宣告假執行。（原審僅就原審被
　　告張秀子應給付上訴人如原判決主文第一項所示金額，駁回上訴人對被上訴人之
　　請求）。
二、被上訴人則以：按定型化契約於相對人必然諸多不利，有失公平原則，實務上一
    向採嚴格解釋，以維護交易之安全。訴外人葉益祥以七百五十萬元，向訴外人即
    被上訴人之女林明怡，購買坐落基隆市○○路八十九巷二、三號一樓房屋所有權
    全部及其基地應有部分，被上訴人始終未於其借據之借款人或連帶保證人，或對
    保人處簽名，甚至亦未出具保證書，足證被上訴人對於葉益祥以系爭房地向上訴
    人抵押借款七百五十萬元，根本未有為之負擔保責任之任何意思表示甚明。被上
    訴人雖於八十八年四月一日，在上訴人所出具之系爭保證書簽章，乃因葉益祥於
    八十八年四月一日另向上訴人信用借款一百二十萬元，而邀被上訴人為其連帶保
    證人，被上訴人始在上訴人所提出之定型化契約之系爭保證書上簽章，且系爭保
    證書金額係空白。而所謂「就葉益祥現在（包括過去所有，現在未清償）及將來
    對上訴人所負一切債務，以本金一千萬元整為限額，暨其利息、遲延利息、違約
    金、損害賠償，及其他從屬於主債務人之債務，願與葉益祥負連帶責任」，係上
    訴人所提供之定型化契約，已違反公平誠信原則，且該一千萬元與前述任何一筆
    債務或其總和無相符，係上訴人事後所擅自填寫。況依民法第二百四十七條之一
    規定「依照當事人一方預定用於同類契約之條款而訂定之契約，為左列各款之約
    定，按其情形顯失公平者，該約定部分無效：1.免除或減輕預定契約條款之當事
    人責任者2.加重他方當事人之責任者3.使他方當事人拋棄權利或限制其行使權利
    者4.其他於他方當事人有重大不利益者」，上訴人於葉益祥第二次向上訴人信用
　　借款一百二十萬元時，始提出系爭保證書與被上訴人簽章保證，復未為其他特別
　　告知，致使被上訴人以為係一般例行事宜，不知對於葉益祥以前之債務亦應負保
　　證之責任。且該保證書上一千萬元，復係上訴人所填寫，而該一千萬元又與被上
　　訴人所保證之一百二十萬元不符，且與系爭七百五十萬元或該二者金額之總和亦
　　有不符，在在顯示被上訴人對於系爭定型化契約之此項對於自己顯有重大不利益
　　之事項顯無任何法效意思，依法自屬無效等語資為抗辯，並聲明(一)駁回上訴。(二)
    如受不利判決，願供擔保免為假執行。
三、上訴人起訴主張葉益祥為主債務人邀同原審被告張秀子、訴外人葉玟琪為連帶保
    證人，向其借款七百五十萬元，上訴人已依約交付借款，嗣葉益祥於八十八年四
    月一日再度申借一百二十萬，上訴人衡量放款風險及整合擔保品是否充足之考量
    ，於八十八年四月一日要求被上訴人及連帶保證人張秀子、葉玟琪共同簽具系爭
    保證書約定就葉益祥現在（包括過去所負、現在尚未清償）及將來對於上訴人所
    負之一切債務以本金一千萬元為限額暨其利息、遲延利息、違約金、損害賠償，
　　及其他從屬於主債務之負擔，願與主債務人員連帶清償之責，故始貸與一百二十
　　萬元等情，業據其提出借據、保證書、放款帳戶一覽表、催收款項備查卡為證，
　　且為原審被告張秀子所自認，核與葉益祥所述相符，而被上訴人則以前情置辯，
　　經查：
  (一)按「保證人與債權人約定就債權人與主債務人間所生一定債之關係範圍內之不特
    定債務，預定最高限額，由保證人保證之契約，學說上稱為最高限額保證。此種
    保證契約如定其期間在該期間內所生約定範圍內之債務，不逾最高限額者，均為
    保證契約效力所及，如未定期間，保證契約在未經保證人依民法第七百五十四條
    規定終止或有其他消滅原因以前，所生約定範圍內之債務，亦同。．．。」最高
　　法院著有七十七年台上第九四三號判例可按。故本件系爭保證書所約定之法律關
　　係自屬合法有效，被上訴人抗辯系爭保證書係屬定型化契約，已違反公平誠信原
　　則云云，洵屬無據。
  (二)次按解釋契約，固須探求當事人立約時之真意，不能拘泥於契約之文字，但契約
    文字業已表示當事人真意，無須別事探求者，即不得反捨契約文字而更為曲解，
    最高法院十七年上字第一一一八號著有判例。
  (三)查被上訴人甲○○對系爭保證書上簽名、蓋章為其所為並不爭執，惟辯稱系爭保
    證書，係保證葉益祥於八十八年四月一日向上訴人借貸之一百二十萬元，至上訴
    人處簽訂系爭保證書時，金額欄為空白，未保證系爭七百五十萬元借款云云，惟
    查上訴人簽訂系爭保證書時，金額欄為空白一節為上訴人所否認，被上訴人並未
    舉證以實其說，況被上訴人並非無智識之人，所稱尚難信為真實。而上訴人主張
    係葉益祥八十八年三月八日向上訴人申貸七百五十萬元，所提供抵押之不動產，
    係八十八年二月二日向訴外人林明怡即被上訴人之女所購買，而葉益祥借貸之七
    百五十萬元，事實上係供被上訴人使用，故上訴人於八十八年三月十一日將七百
    五十萬元撥入葉益祥帳戶，同日即由被上訴人取款並將上開款項存入被上訴人之
    帳戶等情，業據其提出放款支出傳票、取款條、存款憑條影本為證（見本院卷五
    十二頁至五十五頁），而被上訴人亦陳稱該七百五十萬元係由其與葉益祥共同前
　　往銀行，由被上訴人領取無訛（見本院卷第七十六頁），故被上訴人明知債務人
　　葉益祥有七百五十萬元貸款債務已臻明確，故證人葉益祥於原審雖證稱未向被上
　　訴人告知系爭七百五十萬元之貸款云云（見原審卷第三十八頁）尚無足採。而葉
　　益祥嗣於八十八年四月一日再度向上訴人申貸信用借款一百二十萬元，上訴人因
　　衡量放款風險及整合擔保品是否充足之考量下，於八十八年四月一日要求被上訴
　　人及連帶保證人張秀子等人共同簽具系爭最高限額一千萬元之保證書後同意核貸
　　一百二十萬元予葉益祥，則上開二筆金額之借貸加計利息、違約金等考量，而約
　　定為最高限額一千萬元之保證應屬事實，故上訴人主張自屬可採。
  (四)被上訴人雖辯稱八十八年四月一日簽立之保證書，只保證八十八年四月一日借貸
　　之一百二十萬元（而該一百二十萬元業已清償），且前開七百五十萬元係葉益祥
　　購屋應付予其之屋款，其復未在七百五十萬元之借據簽名為連帶保證人，自無於
　　系爭保證書擔保該七百五十萬元之必要，且上訴人亦未告知有此七百五十萬元之
　　債務云云。惟按保證者謂當事人約定，一方於他方債務人不履行債務時，由其代
　　負履行責任之契約。民法第七百三十八條定有明文，準此主債務人是否事前徵得
　　保證人同意，是否事前告知債務現況，要均與保證契約成立與否無涉。本件被上
　　訴人就上訴人之債務人葉益祥所負債務於一千萬元之範圍內，願代負履行責任，
　　而簽訂系爭保證書予上訴人，保證契約即已成立，縱主債務人未向被上訴人提過
　　系爭借款為真，亦不影響被上訴人應依保證書之約定負保證責任，況查系爭保證
　　書第一條明載對債務人於現在（含『過去』所負，現在尚未清償）、將來對上訴
　　人所負之借款等債務，而被上訴人對於債務人葉益祥過去所負前開七百五十萬元
　　之債務亦已明知已如前述，若其確僅對一百二十萬元為擔保，而不欲對前開七百
　　五十萬元而為保證，尚非不可於系爭保證書上要求明載以上開一百二十萬元為計
　　算之最高限額金額，惟其仍對最高限額一千萬元之保證書而為簽名，故其已明知
　　係對系爭七百五十萬元及一百二十萬元之債務而自願為保證。自不得再為爭執其
　　無於系爭保證書擔保該七百五十萬元。
  (五)被上訴人復抗辯上訴人僅對其他債務人向台灣基隆地方法院聲請發支付命令，請
    求給付前開七百五十萬元，惟並未對被上訴人為之，故被上訴人實未對系爭借款
    負保證責任云云，惟查聲請支付命令首求快速取得執行名義，惟若已知債務人對
    債務有異議，則實無發支付命令之必要。則上訴人主張因催收過程，已知被上訴
    人有意見，故不欲對之聲請發支付命令逕行起訴，並無不合，自不得以未對被上
    訴人發支付命令，逕認被上訴人並未對系爭七百五十萬元負保證責任。
  (六)訴外人張秀子、葉玟琪以系爭保證書所保證之債務，固包括八十八年三月八日之
    借貸而為重覆保證，但此並非法所不許，況系爭保證書保證之範圍為一千萬元，
　　超逾八十八年三月八日之保證債務，故再予簽訂系爭保證書並無違法之處。
  (七)被上訴人復抗辯依民法第二百四十七條之一規定「依照當事人一方預定用於同類
    契約之條款而訂定之契約，為左列各款之約定，按其情形顯失公平者，該約定部
    分無效：1.免除或減輕預定契約條款之當事人責任者2.加重他方當事人之責任者
    3.使他方當事人拋棄權利或限制其行使權利者4.其他於他方當事人有重大不利益
　　者」，上訴人於葉益祥第二次向上訴人信用借款一百二十萬元時，始提出系爭保
　　證書與被上訴人簽章保證，復未為其他特別告知，致使被上訴人以為係一般例行
　　事宜，不知對於葉益祥以前之債務亦應負保證之責任。則系爭定型化契約之此項
　　對於自己顯有重大不利益之事項顯無任何法效意思，依法自屬無效云云，惟「就
　　連續發生之債務為保證，而未定有期間者，保證人得隨時通知債務人終止保證契
　　約。」，民法第七百五十四條定有明文，系爭保證書之「特別條款」亦載明被上
　　訴人得隨時書面通知上訴人終止本保證契約（見本院卷第三十二頁背面），是系
　　爭保證書並無違背法令，又保證書上已載明一千萬元限額之意旨，被上訴人簽訂
　　時已明暸其保證責任之範圍，已如前述，被上訴人無異議而簽名蓋章，自難認有
　　何加重其責任或於其有重大利益，按其情形顯失公平之情，故被上訴人抗辯依民
    法第二百四十七條之一第二、四款之規定應屬無效云云，尚無足採。
八、綜上所述，上訴人主張葉益祥邀同原審被告張秀子為連帶保證人與上訴人成立消
    費借貸契約，上訴人既已依約交付借貸款項，而葉益祥自八十九年一月十一日起
    即未按期清償，被上訴人為系爭消費借貸之連帶保證人，應與主債務人負連帶清
    償之責，故上訴人依連帶保證之法律關係請求被上訴人連帶給付七百三十八萬六
    千八百九十四元及自八十九年一月十一日起至清償日止按年息百分之九點二五計
    算之利息，逾期在六個月以內者，另按上開利率之百分之十，逾期六個月以上者
    ，其超逾六個月部分，按上開利率之百分之二十計付違約金，洵屬有據，應予准
    許，兩造復陳明願供擔保，請准、免為假執行，爰酌定相當之擔保金額，准許之
    。原審駁回上訴人對被上訴人請求及假執行聲請部分（原審僅就原審被告張秀子
    應給付上訴人如原判決主文第一項所示金額，並諭知假執行宣告）尚有違誤，上
    訴意旨指摘原判決此部分不當，求予廢棄，為有理由，應予准許，爰判決如主文
    第二、四項所示。又原審判決諭知訴訟費用由原審被告張秀子負擔，而未命被上
    訴人連帶負擔，亦有未合，爰併諭知被上訴人亦應負擔第一審訴訟費用。
九、本件事證已臻明確，兩造其餘攻擊防禦方法，核於判決結果無影響，爰不一一論
    列，附此說明。
十、據上論結，本件上訴為有理由，依民事訴訟法第四百五十條、第四百六十三條、
    第三百九十條第二項、第三百九十二條、第七十八條，判決如主文。
中　　　華　　　民　　　國　　九十一　　年　　 十一 　　月　　 十二　　 日
　　　　　　　　　　　　　　　　　 民事第十五庭
　　                                   審判長法　官　劉　靜　嫻
　　　                                       法　官　吳　光　釗
　　　　　　　　　　　　　　　　　　　　　　 法　官　李　錦　美
右正本係照原本作成。
如不服本判決，應於收受送達後二十日內向本院提出上訴書狀，其未表明上訴理由者
，應於提出上訴後二十日內向本院補提理由書狀（均須按他造當事人之人數附繕本）
上訴時應提出委任律師或具有律師資格之人之委任狀；委任有律師資格者，另應附具
律師及格證書及釋明委任人與受任人有民事訴訟法第四百六十六條之一第一項但書或
第二項（詳附註）所定關係之釋明文書影本。
中　　　華　　　民　　　國　　九十一　　年　　 十一 　　月　　 十三　　 日
　　　　　　　　　　　　　　　　　　　　　　 書記官　明　祖　全
附註：
民事訴訟法第四百六十六條之一（第一項、第二項）：
對於第二審判決上訴，上訴人應委任律師為訴訟代理人。但上訴人或其法定代理人具
有律師資格者，不在此限。
上訴人之配偶、三親等內之血親、二親等內之姻親，或上訴人為法人、中央或地方機
關時，其所屬專任人員具有律師資格並經法院認為適當者，亦得為第三審訴訟代理人
。
